臺灣臺中地方法院民事判決　94年度訴字第804號
原　　　告　協順產業建物股份有限公司
法定代理人　乙○○
訴訟代理人　常照倫律師
複代理人　　張績寶律師
複代理人　　張富慶律師
被　　　告　壬○○○
被　　　告　庚○○
被　　　告　甲○○○
被　　　告　戊○○
被　　　告　丁○○
被　　　告　己○○
被　　　告　丙○○
被　　　告　辛○○
被　　　告　癸○○
共　　　同
訴訟代理人　余銀德律師
上列當事人間請求塗銷土地權登記等事件，本院於94年7月19日
言詞辯論終結，判決如下：
    主    文
被告應將台中市○區○○段二八之五地號土地如附表所示之地上
權登記塗銷。
訴訟費用由被告連帶負擔。
    事實及理由
一、原告主張：
  (一)先位訴訟部分：
    台中市○區○○段28之5地號土地為原告與訴外人游世一所
    共有，所有權應有部分各為13223/35600、22377/35600。原
    告所共有之上開土地於民國40年間設定地上權（詳如附表所
    示)予訴外人謝金嬴，但其設定地上權並非以在系爭土地上
    有建築物、工作物或竹木為目的之意思，顯係通謀虛偽意思
    表示，該地上權設定應屬無效；況且，上述地上權依舊式登
    記簿謄本記載存續期間為一年，亦早於41年10月20日屆滿而
    消滅。又謝金嬴嗣於72年9月10日過世，被告9人為其全部繼
    承人，被告9人對於謝金嬴繼承之前，上述地上權為通謀虛
    偽意思表示無效或已經消滅，自負有塗銷上述地上權登記之
    義務，爰依民法第767條、821條規定提起本件訴訟等語。並
    聲明如主文第1項所示。
  (二)備位訴訟部分：
    又倘認為上述地上權未定有存續期間，則當事人應得隨時終
    止之，爰以本件起訴狀繕本送達為終止上開地上權之意思表
    示，終止後，被告9人負有就上述地上權辦理繼承登記後塗
    銷該地上權登記之義務，爰依民法第767條、821條規定提起
    本件訴訟等語。並聲明：被告應就台中市○區○○段28之5
    地號土地如附表所示之地上權辦理繼承登記後，將其所繼承
    之地上權辦理塗銷登記。
二、被告抗辯：
  (一)當事人不適格之抗辯：
    台中市○區○○段28之5地號土地為原告與訴外人游世一所
    共有，被告一人獨自提起本件訴訟，為當事人不適格。
  (二)先位訴訟部分：
    上述地上權之設定，係為供道路設備及豎立電線桿等使用，
    並無通謀虛偽意思表示情形，且該地上權登記，依據新式登
    記簿謄本記載存續期間為「依照契約約定」，是其存續期間
    如何自應調閱原始之地上權設定契約書始能明瞭，並非只有
    一年。
  (三)備位訴訟部分：
    又上述地上權設定後，該土地目前仍供道路設備及電線桿使
    用，原告以本件起訴狀繕本之送達為終止地上權之意思表示
    ，應不發生終止之效果。
  (四)並聲明：原告之訴駁回。
三、兩造不爭執事項：
  (一)台中市○區○○段28之5地號土地為原告與訴外人游世一所
    共有，所有權應有部分各為13223/35600、22377/35600。
  (二)原告所共有之上開土地於40年間設定地上權（如附表所示)
    予訴外人謝金嬴。
  (三)嗣謝金嬴72年9月10日過世，其全部繼承人為被告9人，迄未
    就上述土地之地上權辦理繼承登記。
四、得心證之理由：
  (一)按各共有人對於第三人，得就共有物之全部為本於所有權之
    請求，民法第821條前段定有明文，此項本於所有權之請求
    當然包括民法第767條所規定對物上請求權在內，其既非必
    須由共有人全體共同行使，則以此為標的之訴訟，自無由共
    有人全體共同提起之必要，被告抗辯原告單獨本於民法第
    821條、767條規定提起本件訴訟為當事人不適格，容有誤會
    ，合先敘明。
  (二)原告主張上述土地設定地上權並非以在土地上有建築物、工
    作物或竹木為目的之意思，顯係通謀虛偽意思表示等語，已
    為被告所否認，經查地上權固以在土地上有建築物、工作物
    或竹木為目的之物權，但並不以設定之初即於土地上設有建
    築物、工作物或竹木為必要，設定時無地上物之存在者，仍
    無礙於地上權之成立，本件原告徒以設定時並無地上物存在
    ，遽而推論該地上權之設定為通謀虛偽意思表示，此外復未
    舉何證據以實其說，此部分主張，尚不足採。
  (三)又上述地上權設定契約書等相關資料，因逾法定保存期限已
    經銷毀，依地政機關目前仍保存之舊式謄本記載存續期間為
    「一個年」，嗣依內政部90年12月訂頒之土地登記複丈地價
    地用電腦作業系統規範十七、存續期間類別：屬資料內容無
    法以代碼直接表示，為一般抵押權或用益物權者以Ｎ辦理之
    ，本件土地地上權存續期間「一個年」依系統規範代碼Ｎ即
    依照契約約定登記，故於新式謄本內記載存續期間為「依照
    契約約定」等情，已據本院函臺中市中山地政事務所、臺中
    市中正地政事務所查明，有臺中市中山地政事務所94年5月9
    日中山地所四字第0940006751號函及臺中市中正地政事務所
    94年4月14日中正地所資字第0940005249號函、94年6月21日
    中正地所一字第0940008820號函暨檢附新、舊式土地謄本、
    土地登記複丈地價地用電腦作業系統規範附卷足憑。據此，
    系爭地上權設定存續期間既為一年，自40年10月20日設定後
    ，已於41年10月20日屆滿而消滅，原告主張系爭地上權因存
    續期間屆滿而消滅，應屬可採。嗣地上權人謝金嬴於72年9
    月10日死亡、而由被告9人繼承時，該地上權既早已歸於消
    滅，被告9人即已無可得處分之地上權存在，而僅負有塗銷
    地上權登記之義務而已，從而，原告先位訴訟請求被告9人
    塗銷系爭地上權登記，洵屬有據，應予准許。
  (四)又原告先位訴訟既已獲得勝訴判決，其備位訴訟自無庸再審
    酌，附予敘明。
五、訴訟費用負擔之依據：民事訴訟法第85條第2項。
中　　華　　民　　國　　94　　年　　7　 　月　　29　　日
                  民事第一庭    法  官  王永春
正本係照原本作成。
如對本判決上訴，須於判決送達後20日內向本院提出上訴狀。
中　　華　　民　　國　　94　　年　　7　 　月　　29　　日
                                書記官
94年度訴字第804號判決附表：
┌────┬───────┬────┬────┬────┐
│土地坐落│地上權設定範圍│登記日期│收件年期│地上權人│
├────┼───────┼────┼────┼────┤
│台中市北│396.69平方公尺│40.10.20│ 40年普 │ 謝金嬴 │
│區○○段│              │        │ 字第00 │        │
│28-5地號│              │        │ 2794號 │        │
└────┴───────┴────┴────┴────┘
